臺灣高等法院刑事判決　　　　　　　　 100年度上訴字第89號
　上　訴　人
　即　被　告　許立二
上列上訴人因違反毒品危害防制條例案件，不服臺灣臺北地方法
院99年度訴字第374號，中華民國99年12月3日第一審判決（起訴
案號：臺灣板橋地方法院檢察署98年度毒偵字第2067號），提起
上訴，本院判決如下：
    主  文
上訴駁回。
    事  實
一、許立二前於民國（下同）87年間，因施用第一級毒品案件，
    經臺灣臺北地方法院以 87年度毒聲字第188號裁定送觀察、
    勒戒後，因有繼續施用毒品之傾向，復經臺灣臺北地方法院
    以 87年度毒聲字第497號裁定令入戒治所執行強制戒治，嗣
    則由臺灣臺北地方法院以87年度毒聲字第1678號裁定准予停
    止戒治，所餘期間交付保護管束，保護管束期滿後，並由臺
    灣臺北地方法院檢察署檢察官以89年度戒毒偵字第 261號為
    不起訴處分確定。復因施用第二級毒品案件，經臺灣臺北地
    方法院以88年度毒聲字第2776號裁定送觀察、勒戒，於89年
    2 月24日執行完畢，並由臺灣臺北地方法院檢察署檢察官以
    88年度毒偵字第649 號為不起訴處分確定。其後，再因施用
    第一、二級毒品案件，經臺灣臺北地方法院以92年度訴字第
    1043號判決分別判處有期徒刑1年及4月確定；另因搶奪案件
    ，經臺灣臺北地方法院以92年度訴字第1250號判決判處有期
    徒刑3年6月確定，上開3 罪刑經臺灣臺北地方法院以96年度
    聲減字第2341號裁定就前2 者減刑，並與後者定其應執行刑
    為有期徒刑4 年，於96年9月7日縮短刑期假釋出監，假釋期
    間並付保護管束，於96年10月11日假釋期滿，假釋未經撤銷
    ，以已執行完畢論。又於98年間，因施用第一級毒品案件，
    經臺灣臺北地方法院以98年度訴字第664 號判決判處有期徒
    刑8 月確定；再因施用第一級毒品案件，經臺灣臺北地方法
    院以98年度訴字第450號判決判處有期徒刑8月，上訴後，經
    本院以98年度上訴字第2137號判決駁回上訴確定；復因施用
    第一、二級毒品案件，經臺灣板橋地方法院以98年度訴字第
    1516號判決判處有期徒刑1年2月確定（上開3 罪現正執行中
    ）。
二、詎許立二仍不知悔改，於上開觀察、勒戒及強制戒治執行完
    畢釋放後5 年內再犯施用毒品罪，經法院判處罪刑確定並經
    執行完畢後5 年內，復基於施用第一級毒品海洛因之犯意，
    於98年2月13日下午1時25分許為警採集尿液前回溯26小時內
    之某時間（不含其為警查獲時至採尿時止無從施用毒品之期
    間），在不詳地點，以將海洛因加水置入針筒注射體內之方
    式，施用第一級毒品海洛因1次。嗣於98年2月13日中午12時
    15分許，因涉嫌毒品危害防制條例案件，經警持臺灣基隆地
    方法院檢察署檢察官核發之拘票，拘提到案後，並經其同意
    採集尿液送驗結果呈嗎啡、可待因陽性反應，因而悉上情。
三、案經基隆市警察局第四分局報請臺灣板橋地方法院檢察署檢
    察官偵查起訴後，復經臺灣板橋地方法院判決管轄錯誤而移
    送臺灣臺北地方法院。
    理  由
一、證據能力部分：
(一)被告許立二於原審法院審理時雖曾辯稱：本件伊是以證人身
    分到基隆警局接受詢問關於手機遭盜用的事情，卻遭員警對
    伊採尿，伊本來有拒絕，但因員警口氣不好，伊因害怕才不
    得已同意採尿，員警採尿的程序不合法云云。惟按檢察事務
    官、司法警察官或司法警察因調查犯罪情形及蒐集證據之必
    要，對於經拘提或逮捕到案之犯罪嫌疑人或被告，得違反犯
    罪嫌疑人或被告之意思，採取其指紋、掌紋、腳印，予以照
    相、測量身高或類似之行為；有相當理由認為採取毛髮、唾
    液、尿液、聲調或吐氣得作為犯罪之證據時，並得採取之，
    刑事訴訟法第205條之2定有明文。查本件員警是以嫌疑人之
    身分，報請檢察官核發拘票後，拘提被告到案說明，而被告
    到案後，員警根據先前偵辦毒品案件所得通訊監察譯文資料
    ，詢問被告有無購買毒品施用，被告坦承有購買毒品施用的
    行為，員警才據以對被告採集尿液等情，有該拘票、通訊監
    察譯文等件附卷可稽（見原審卷第74至82頁），則被告辯稱
    是以證人身分到案云云，顯非事實。又經原審法院依職權當
    庭勘驗被告警詢錄音光碟之結果，被告對於員警詢問其是否
    同意採集尿液乙節，雙方對答如下：
    警員：警方現在採集你的尿液，你同意嗎？反正你也是要尿
          ，我東西弄一弄就處理掉就好了。
    被告：問題是你現在採尿對我不公平啊。
    警員：這我也跟你說，你之前最後一次使用，你也有說是什
          麼時候。
    被告：可是你現在採尿…
    警員：你也已經被抓到了。
    被告：應該照理說，一個禮拜之內不能再採尿第2次。
    警員：檢察官那邊不管怎樣，同意不同意，我筆錄也有給你
          敘明。你聽得懂嗎？你弄一弄，手續上就是這樣。
    被告：不是啦，這採尿對我就不公平，我就多一條了。
    警員：你之前採尿是什麼時候被抓，那都有帳的。
    被告：那我等一下去檢察官那邊，不就要跟檢察官說我一星
          期前有被抓去，這尿不能…
    警員：OK。我這筆錄也會送去那裡，他叫我問的，不然我在
          幹嘛，他也會看啊。
    被告：那我不就要跟他說警方第2 次採尿不能，因為這尿一
          定還有毒的嘛。
    警員：你跟他講絕對是OK的，到時我們這案子也是移去他那
          裡。
    被告：那現在我要過去他那裡嗎？
    警員：要。快一點，好了。
    被告：好了，走走走。
    警員：那要尿嗎？
    被告：拿來拿來。
    警員：你也要等印出來，簽名簽一簽。
    被告：你拿來，我先去尿一尿，實在是，我們講實在的，你
          是在害我的，昨天也沒有說要驗尿什麼的，這怎麼還
          要驗尿啦。等一下要跟檢察官講清楚。
    此有勘驗筆錄在卷可稽（見原審卷第69頁），足徵被告最初
    雖不同意進行採尿，然經員警勸說後，已明確表示同意採尿
    ，是本件確係經被告同意後，警方始採集被告尿液。況查該
    段期間被告與員警間對答流暢，被告亦能充分用言語表達自
    己的心意，並經員警於筆錄內記明「我之前於98年2月8日有
    施用海洛因毒品，為臺北縣警察局海山所查獲，現在警方採
    集我的尿液時間尚未超過 7天，所驗的尿液會有海洛因是正
    常，請檢察官能察」等語，顯徵並無被告所述因員警口氣不
    好，其因為害怕而不得已同意採尿之情形。是本件既係以犯
    罪嫌疑人身分將被告拘提到案，而員警根據偵查而得之資料
    ，又有相當理由可信被告有施用毒品之犯罪行為，且復經被
    告同意採集尿液，員警為了取得此部分的犯罪證據而採集被
    告尿液，自合於前揭規定。被告辯稱本件採尿程序不合法云
    云，並否認該程序所得證據的證據能力，自無足取。
(二)至本件認定事實所引用之卷內其餘所有文書證據及物證之證
    據能力部分，並無證據證明係公務員違背法定程序所取得，
    檢察官及被告亦未主張排除前開文書證據及物證之證據能力
    ，且迄於本院言詞辯論終結前均未表示異議，本院經審酌前
    開文書證據及物證並非公務員違背法定程序所取得，亦無刑
    事訴訟法第159條之4顯有不可信之情況，故上揭文書證據及
    物證，均有證據能力。
二、訊據上訴人即被告許立二否認有公訴人所指於上開時間施用
    毒品之犯行，辯稱：伊最近一次是在98年2月8日施用毒品，
    經警採集尿液送驗之結果，嗎啡閾值高達21萬多，且因伊肝
    臟代謝功能不佳，所以於 2月13日採尿送驗的結果，嗎啡閾
    值才會仍有11730之多。伊確實於 98年2月8日為警查獲後，
    就沒有再施用過毒品云云。惟查：
(一)按被告於上揭時、地經警採集其尿液送請臺灣尖端先進生技
    醫藥股份有限公司，以酵素免疫分析法初驗，再以氣相層析
    質譜儀法確認檢驗結果，確呈嗎啡（濃度：11730ng/ml）及
    可待因（濃度：1640 ng/ml）陽性反應，有基隆市警察局第
    四分局偵辦毒品案件尿液檢體對照表及臺灣尖端先進生技醫
    藥股份有限公司98年2月20日出具之濫用藥物檢驗報告各1紙
    附卷可稽（見偵查卷第7至8頁）。
(二)次按使用第一級毒品海洛因，依據Clarke's Isolation and
    Identification of Drugs第2版記載，使用24小時內約有施
    用劑量之80%以上經尿液排出，主要代謝物為Morphine-3 gl
    ucuronide，約有5%至7%為原態嗎啡，1%為6-乙醯嗎啡及0.1
    %為原態海洛因。另海洛因常含有少量 6-乙醯可待因雜質成
    分，該成分可代謝成嗎啡與可待因，惟可檢出嗎啡與可待因
    之濃度，與施用劑量、施用頻率、施用方法、飲用水之多寡
    、個人體質、代謝情況及尿液收集時間等因素有關，因個案
    而異。依Nieves Pizarro等人發表於Journal of Analytica
    l Toxicology之2002年報告，一般海洛因施用者尿液可檢出
    海洛因代謝物最大時限為2至4天，並依Yeh SY等人發表於J.
    Pharmacol. Exp.Ther.之1976年研究報告，靜脈注射10毫克
    海洛因96小時內，仍得於尿液中檢出嗎啡等情，有行政院衛
    生署食品藥品管理局99年7月19日FDA管字第0990040327號函
    文在卷可稽（見原審卷第102 頁）。參以，被告於臺灣板橋
    地方法院98年度訴字第1516號案件（下稱前案）審理中供承
    ：伊於98年2月8日晚上7、8時許，在臺北縣土城市○○街39
    巷7號5樓施用毒品云云（見前案卷第57頁背面），而被告因
    於98年2月8日晚間7、8時許，在臺北縣土城市某友人住處，
    同時施用毒品海洛因、甲基安非他命1 次，經從一重論處施
    用第一級毒品海洛因罪，亦經判處罪刑確定在案，有該刑事
    判決書在卷可按，是被告前案施用海洛因之時間，距離本案
    員警於98年2月13日下午1時25分許採尿時，相隔已近5 日之
    久，則被告辯稱：是前案施用毒品之緣故，以致本件採尿仍
    呈陽性反應云云，顯與前揭函示意旨有異，已難憑採。
(三)再者，關於前案施用毒品之方式，被告於前案審理中係供稱
    ：其將海洛因與甲基安非他命混在一起，用玻璃球燒烤施用
    等語（見前案卷第57頁背面）；而前案為警查獲時所採集之
    尿液，經送檢驗之結果，確呈現嗎啡、可待因、甲基安非他
    命、安非他命陽性反應，此有臺北縣政府警察局海山分局毒
    品案件尿液檢體編號及姓名對照表、臺灣檢驗科技股份有限
    公司98年 2月27日濫用藥物檢驗報告在卷可稽（見臺灣板橋
    地方法院檢察署98年度毒偵字第1370號卷第24、45頁）。而
    按服用安非他命後24小時內約有服用量之 30%以原態排泄於
    尿液中，3至4天內排泄總量約為 90%；而甲基安非他命服用
    後於24小時內約有 70%排泄於尿液中；於尿液中排出之最長
    時限，受施用劑量、施用方式、個人體質及其代謝情況等因
    素影響，因個案而異，一般可檢出之最長間為海洛因服用後
    2至4天、安非他命1至4天、甲基安非他命1至5天，此有行政
    院衛生署管制藥品管理局 91年10月3日管檢字第110436號函
    附於本院卷可佐，茲被告雖以本次驗出嗎啡陽性反應係前案
    98年2月8日施用毒品所殘留之餘毒等語為辯，惟依上所述，
    施用毒品後，一般於尿液中可檢出之最大時限，甲基安非他
    命為1至5天，安非他命為1至4天，則本案採集之尿液檢驗之
    結果，理應同時含有嗎啡類及安非他命類之成分才是，然本
    案尿液經檢驗之結果，卻呈現安非他命類陰性反應。況且，
    被告前案中所稱係將海洛因、安非他命混在玻璃球中吸用，
    亦與本案其於警詢中自承以『針筒』注射的施用方式（見偵
    卷第4 頁），迥不相同。綜此，被告顯係於前案被查獲後，
    另行起意而為之施打海洛因行為。從而，被告前揭否認有施
    用第一級毒品之辯解，核屬卸責之詞，難以憑採。
(四)綜上，被告所辯要均係卸責之詞，而無足採。本案事證明確
    ，被告上開犯行，堪以認定。
三、按毒品危害防制條例於92年7月9日修正公布，自93年1月9日
    施行，其中第20條、第23條將施用毒品之刑事處遇程序區分
    為「初犯」、「5年內再犯」、「5年後再犯」。依其立法理
    由之說明：「初犯」，經觀察、勒戒或強制戒治，應為不起
    訴處分或不付審理之裁定；經觀察、勒戒或強制戒治執行完
    畢釋放後，「5 年內再犯」者，因其再犯率甚高，原實施之
    觀察、勒戒及強制戒治既已無法收其實效，爰依法追訴或裁
    定交付審理。至於經觀察、勒戒或強制戒治執行完畢釋放，
    「5 年後再犯」者，前所實施之觀察、勒戒或強制戒治已足
    以遮斷其施用毒品之毒癮，為期自新及協助其斷除毒癮，仍
    用「初犯」規定，先經觀察、勒戒或強制戒治之程序。從而
    ，依修正後之規定，祇於「初犯」及「5年後再犯」2種情形
    ，有其追訴條件之限制，即須於初犯經觀察、勒戒或強制戒
    治釋放後，5 年內均無施用毒品之行為，始能認其前所實施
    之觀察、勒戒或強制戒治已足遮斷毒癮，而得於5 年後再犯
    時，再予適用初犯之規定，重行觀察、勒戒等程序。倘5 年
    內已經再犯，經依法再為保安處分或追訴處罰，縱其第3 次
    （或第3 次以上）施用毒品之時間，在初犯之保安處分執行
    完畢釋放5年以後，即與「5年後再犯」之情形有別，且因已
    於「5 年內再犯」，顯見其再犯率甚高，原實施觀察、勒戒
    或強制戒治，已無法收其實效，自無再經觀察、勒戒及強制
    戒治之必要，應由檢察官逕行起訴，始符新法修正之本旨（
    參照最高法院97年第5 次刑事庭會議決議、97年度台非字第
    540 號判決意旨）。查被告有犯罪事實欄所載之施用毒品案
    件，先後經觀察、勒戒、強制戒治、起訴判刑及執行紀錄，
    有本院被告前案紀錄表乙份在卷可稽，被告於因施用毒品而
    經觀察、勒戒、強制戒制執行完畢後五年內再犯施用毒品之
    犯行，且經判刑確定，復再犯本件施用毒品海洛因之犯行，
    揆諸前揭說明，應無再經觀察、勒戒、強制戒治之必要，檢
    察官逕行起訴，要無不合。
四、按海洛因為毒品危害防制條例第 2條第2項第1款所規定之第
    一級毒品，不得非法持有、施用。是核被告許立二所為，係
    犯毒品危害防制條例第10條第1 項之施用第一級毒品罪，其
    持有毒品海洛因進而施用，持有毒品之行為為施用毒品之當
    然手段，不另論以持有毒品罪。又被告有如事實欄所載前案
    科刑及執行之情形，有本院被告前案紀錄表在卷可考，其於
    有期徒刑執行完畢後 5年內，故意再犯本案有期徒刑以上之
    罪，為累犯，應依刑法第 47條第1項之規定加重其刑。原審
    基此認定，援引毒品危害防制條例第 10條第1項、刑法第11
    條、第 47條第1項之規定，並審酌被告歷經觀察、勒戒、強
    制戒治及刑之執行後，竟再為本次施用毒品犯行，顯見其不
    思悔改，自制力亦顯不佳；惟考量被告施用毒品之行為於本
    質上係屬自我戕害行為，反社會性之程度應屬較低，暨被告
    否認施用毒品犯行，未見悔意，顯見其犯罪後態度不佳，復
    衡其犯罪之動機、目的、手段及品性、生活狀況、智識程度
    等一切情狀，量處有期徒刑1 年，經核認事用法均無違誤，
    量刑亦屬妥適，被告上訴意旨猶執陳詞否認犯罪，為無理由
    ，應予以駁回。
據上論斷，應依刑事訴訟法第368條，判決如主文。
本案經檢察官沈明倫到庭執行職務。
中    華    民    國    100   年    2     月    17    日
                  刑事第八庭  審判長法  官  張傳栗
                                    法  官  黃斯偉
                                    法  官  劉嶽承
以上正本證明與原本無異。
如不服本判決，應於收受送達後10日內向本院提出上訴書狀，其
未敘述上訴之理由者並得於提起上訴後10日內向本院補提理由書
（均須按他造當事人之人數附繕本）「切勿逕送上級法院」。
                                    書記官  何仁崴
中    華    民    國   100    年    2     月    17    日
附錄：本案論罪科刑法條全文
毒品危害防制條例第10條第1項
施用第一級毒品者，處6月以上5年以下有期徒刑。